【裁判字號】    96,交聲,600
【裁判日期】    970325
【裁判案由】    聲明異議
【裁判全文】
臺灣臺南地方法院交通事件裁定         96年度交聲字第600號
原處分機關  交通部公路總局嘉義區監理所台南監理站
異議人即受
處分人      通有利交通事業有限公司
代  表  人  甲○○
上列受處分人因違反道路交通管理處罰條例案件，對於交通部公
路總局嘉義區監理所台南監理站，民國96年6月22日所為之裁決
處分（處分案號：嘉監南字第裁74-Z00000000號），聲明異議，
本院裁定如下：
      主  文
異議駁回。
      理  由
一、原處分意旨略以：異議人即受處分人通有利交通事業有限公
    司（下稱異議人）所有之車牌號碼X5-947號營業大貨車，於
    民國95年9月16日下午16點5分左右，由邱顯郎駕駛，行經國
    道1號高速公路北上30至29公里處時，經內政部警政署國道
    公路警察局第一警察隊警員 (下稱舉發機關)攔檢，並查獲
    駕駛人邱顯郎無合格駕駛執照駕駛該大貨車，執勤警員乃以
    異議人係該大貨車之汽車所有人，且由邱顯郎使用註銷駕駛
    執照駕駛該車，而開單舉發異議人有違反道路交通管理處罰
    條例 (下稱處罰條例)第21條之1第1項第5款 (舉發單誤載為
    第1款)規定之違規事實。嗣原處分機關即交通部公路總局嘉
    義區監理所臺南監理站經查證結果，雖發現該大貨車駕駛人
    邱顯郎原有之大貨車職業駕駛執照，係於94年7月16日經交
    通部公路總局台北區監理所「易處吊銷」，惟其仍領有機器
    腳踏車駕駛執照，故改依處罰條例第21條之1第1項第2款之
    規定，裁處該大貨車所有人即異議人罰鍰新臺幣6萬元，並
    記該汽車違規紀錄1次等語。
二、本件聲明異議意旨略以：異議人通有利有限公司雖不否認其
    所有之車牌號碼X5-947號營業大貨車，於上述時、地，有經
    合格駕駛執照業經註銷之駕駛人，即其公司所雇用之員工邱
    顯郎所駕駛等事實。然而，異議人於雇用邱顯郎為駕駛人時
    ，曾要求查看駕駛執照，確實無誤後始准予其駕駛，異議人
    已善盡查證之義務。此外，邱顯郎對於其前因超速之違規案
    件，而被易處吊銷駕駛執照並1年禁考（吊銷期間為94年7月
    16日)等事實，因並未收受該案舉發通知單故並不知情，因
    此異議人更無從得知前開情形。從而，異議人對於本件違規
    事實之發生，並無監督管理上之疏失，實不應受到處罰。又
    承辦人員雖表示可上網查受雇人邱顯郎之駕照是否仍有效，
    惟電腦上根本查不到，又公路總局93年12月20日路監交字第
    0930052561號函規定，應請業者先至電信局申請「加值網路
    及GCA(自然人憑證)」，以利電腦作業系統查詢。惟該函示
    只是指導協助業者上網查詢之方式，並無強制拘束力，僅有
    行政指導之法律性質，無法據此認為異議人有上網查詢義務
    云云，為此聲明異議。
三、按駕駛人駕駛聯結車、大客車、大貨車，有汽車駕駛執照業
    經吊銷、註銷仍駕車或有領有機器腳踏車駕駛執照駕車者，
    汽車所有人及駕駛人各處4萬元以上8萬元以下罰鍰，並當場
    禁止其駕駛。又違反第1項情形，並記該汽車違規紀錄1次。
    處罰條例第21條之1第1項第2款、同條項第5款、同條第3項
    分別定有明文。
四、本院審酌：
  (一)經查：
   (1)異議人所有之車牌號碼X5-947號營業大貨車，於95年9月16
     日下午16點05分左右，由駕駛人邱顯郎駕駛行經國道1號高
     速公路北向30至29公里處時，經舉發機關攔檢，並查獲駕
     駛人邱顯郎無合格駕駛執照駕駛該大貨車，執勤警員乃以
     異議人係該大貨車之汽車所有人，且由邱顯郎使用註銷駕
     駛執照駕駛該車，而開單舉發異議人有違反處罰條例第21
     條之1第1項第5款規定之違規事實。嗣原處分機關查證結果
     ，雖發現該大貨車駕駛人邱顯郎原有之大貨車職業駕駛執
     照，係於94年7月16日經交通部公路總局台北區監理所執行
     「易處吊銷」，惟其仍領有機器腳踏車駕駛執照，故改依
     處罰條例第21條之1第1項第2款之規定，裁處該大貨車所有
     人即異議人罰鍰6萬元，並記該汽車違規紀錄1次等事實，
     有：
     原處分機關裁決書。
     舉發通知單。
     交通部公路總局台北區監理所北監自裁字裁40-TA000000
       0號裁決書影本 (見本院卷第49頁)。
     等件為證，且為異議人所不否認，此部份事實當可認定。
   (2)又本案經本院依職權向板橋地方法院調閱駕駛人邱顯郎95
     年交聲字第1799號聲明異議全卷及依異議狀所述，有下列
     事實：
     邱顯郎於93年12月14日因超速於94年5月31日經交通部公
       路總局台北區監理所裁處罰鍰2400元，並限於94年6月30
       日前繳納，逾期不繳納，自94年7月1日起易處吊扣駕駛
       執照，限於94年7月15日前繳送，逾期未繳送，自94年7
       月16日起易處吊銷，並逕行註銷駕駛執照。該裁決書以
       郵寄之方式向邱顯郎設籍地即臺北縣土城市○○路3巷6
       弄14號寄發，然因未獲會晤邱顯郎本人或其可受領文書
       之同居人、受雇人或接收郵件人員，並有難以留置送達
       之情形，乃於94年6月6日依行政程序法第74條第1項、第
       2項之規定，將該裁決書寄存於板橋二支郵局，並將送達
       通知書置於該送達處所信箱或其他適當位置，以為送達
       。邱顯郎嗣後雖對該裁決向板橋地方法院聲明異議，惟
       因已逾異議期間而於96年3月26日經駁回確定在案 (未抗
       告)，故邱顯郎駕駛執照於94年7月16日已遭逕行註銷之
       事實，當可認定。
     邱顯郎於95年6月3日向異議人應徵駕駛工作 (當時檢視
       邱顯郎駕照有效期限至96年2月20日)，95年7月28日、95
       年9月16日其因超速及行駛路肩被告發，當時警方電腦均
       查無註銷事實，於95年9月21日、95年10月30日其因前後
       接獲無照駕駛告發單才知自己駕照被註銷，並於95年11
       月10日向原處分機關表明不服。
   (3)綜上，異議人所有之上開大貨車，有於裁決書所載時、地
     經由駕駛執照業經註銷之駕駛人駕駛之違規事實，亦可認
     定。
  (二)次查，處罰條例第21條之1第1項及第3項，規定聯結車、大
    客車、大貨車等汽車所有人，因駕駛人有無照駕駛、駕照吊
    扣期間駕車或駕駛執照經註銷仍駕車等違規事由時，亦應同
    受罰鍰之處罰，並記該汽車違規紀錄1次，係因聯結車、大
    客車、大貨車等車輛，不僅車體龐大堅固，而且載運貨物或
    人員之數量亦多，如稍有駕駛不慎，即容易發生交通事故，
    且交通事故發生之結果所造成之財物損失及人員傷亡等情況
    ，均較一般車輛肇事時來得嚴重，故前開車輛行駛於道路上
    ，對於其他用路人或車上之人員而言，顯然具有較大之危險
    性。另前述車輛之駕駛人客觀上復為汽車所有人所使用，並
    接受汽車所有人之指示而替汽車所有人服勞務，汽車所有人
    則因此而獲取車輛營運之利益，故汽車所有人對於其所有車
    輛之駕駛人，應負起嚴格之監督注意管理義務，經核亦屬當
    然。基此，為加強上述大型車輛之行車安全，並期汽車所有
    人共負維護交通秩序及確保交通安全之責，如前述車輛之汽
    車駕駛人有處罰條例第21條之1第1項各款之違規情形時，除
    對該駕駛人予以處罰外，對於汽車所有人亦同時科以罰鍰，
    並記該汽車違規紀錄1次，經核亦屬適當之交通管理措施及
    處罰規定。
  (三)本件受處分人即異議人通有利有限公司雖辯稱：邱顯郎並不
    知其駕駛執照業經吊銷之情事，異議人自無從得知，故異議
    人對於本件違規事實之發生，並無監督管理上之疏失等語。
    然如前述，本件大貨車之實際駕駛人邱顯郎既為異議人所雇
    用之人，並以駕駛異議人所有之大貨車運送貨物，而使異議
    人獲取車輛營運之利益，故異議人對其本有積極與嚴格監督
    管理責任。另因貨車司機每日駕車在外行駛，違反道路交通
    管理處罰條例之行為本即可能隨時發生，因之，異議人對於
    此類車輛駕駛人之違規情形及駕駛執照之實際使用狀態，亦
    有隨時詳加查核注意之義務，並非僅係消極且被動依賴公司
    司機之自行告知，或是於雇用之初簡略查驗駕駛執照，即可
    認為汽車所有人已盡監督管理之責或認為其已有正當合理之
    信賴駕照為合格有效。又異議人對於其公司司機之駕駛執照
    是否合格有效，負有前項積極查證之義務，此不以駕駛人自
    身是否知悉駕照已遭註銷而有不同，復該義務應為異議人所
    能熟知之事項，且該司機之駕駛執照自吊銷日起，至本件違
    規發生日止，亦已經過1年有餘之時間，故異議人如已盡到
    其隨時查證管理之義務，則應相當容易發現並查明該司機之
    駕駛執照是否仍屬正常有效，異議人未查明難認已善盡查證
    義務。故異議人尚難僅以其與該駕駛人均不知駕駛執照業經
    吊銷一事，而欲圖免其前述汽車所有人之違規責任。
  (四)何況受處分人即異議人通有利有限公司只需取得駕駛人之書
    面同意，則可據以向公路監理機關申請查詢該職業駕駛人之
    相關資料及違規情形，同時，為配合道路交通管理處罰條例
    第92條之1之修正（自92年6月1日施行），汽車所有人應對
    所屬駕駛人善盡管理責任，故雇主亦可上網至公路監理加值
    服務網之駕駛人管理系統查詢，且只需於查詢前申請GCA
    憑證、向所屬監理單位申請系統帳號、向中華電信營業
    窗口申請公路監理加值業務帳號（N帳號）3項，即可使用該
    查詢系統等情，顯見異議人確有多項管道得以隨時密切查知
    其所僱用之駕駛人是否違規，以及隨時瞭解該駕駛人之駕駛
    執照實際使用狀態，故異議人所辯：其無從得知該司機駕駛
    執照是否業經吊銷云云，經核並非可採，又異議人復主張電
    腦查不到駕駛人駕駛執照是否遭註銷之資料，惟此係因異議
    人自身未申請相關帳號及憑證所致，要與相關承辦人員及系
    統疏失無涉，附此敘明。
  (五)異議人認為公路總局93年12月20日路監交字第0930052561號
    函並無強制拘束力，只是指導協助業者上網查詢之方式，並
    無強制拘束力，固非無見。惟異議人若不遵守該作業流程，
    即須自行承擔發生所僱用駕駛人駕照業經註銷仍駕駛之違規
    風險，嗣後若有違規事實，異議人即須受罰，要無事後主張
    無法上網查詢而應免罰之理，如此方能真正落實汽車所有人
    對於其所有車輛之駕駛人，應負起嚴格監督注意管理義務之
    立法意旨。
  (六)又根據處罰條例第92條之1第1項「處罰機關裁決職業汽車駕
    駛人吊扣、吊 (註)銷駕駛執照時，得應雇主之請求，以書
    面或其他方式通知違規當時所駕駛汽車之所有人」規定，於
    雇主有請求時方會通知，且請求不以駕駛人知悉自身駕照被
    註銷為前提要件，異議人既然未為請求，處罰機關自無通知
    之義務。
  (七)又本件實際駕駛人邱顯郎原領有之職業大貨車駕駛執照，於
    94 年7月16日雖遭台北區監理所易處吊銷，惟駕駛人邱顯郎
    於95年9月16日因本件違規而經舉發時，其「機器腳踏車駕
    駛執照」仍屬合法有效，此有邱顯郎機車駕照基本資料表1
    紙在卷可證 (見本院卷第56頁)故須以處罰條例第21條之1第
    1 項第2款及第3項之規定加以處罰，而非舉發機關所指同條
    第1項第5款之「使用註銷之駕駛執照駕駛大型車」。從而，
    原處分機關就上述違規事實，依照處罰條例第21條之1第1項
    第2款及第3項之規定，對於異議人加以處罰，經核即為合法
    ，異議人主張適用條款錯誤，並無理由。
五、綜上所述，本件異議人通有利有限公司於前述時、地，其所
    有之上述大貨車有由大貨車駕駛執照業經註銷而領有機器腳
    踏車駕駛執照之駕駛人駕車行駛於道路上之違規事實既已明
    確，原處分機關裁處異議人罰鍰6萬元並記汽車違規紀錄1次
    ，經核於法尚無違誤，異議人異議內容，並無理由，應予駁
    回。
六、據上論斷，應依道路交通案件處理辦法第19條，裁定如主文
    。
中    華    民    國    97    年    3     月    25    日
                        交通法庭  法  官  蔡直青
以上正本證明與原本無異。
如不服本裁定，應於收受送達後5日內向本院提出抗告狀。（應
附繕本）
                                  書記官  劉鴻瑛
中    華    民    國    97    年    3     月    26    日


司法院資訊處製作；財團法人民間司法改革基金會備份。
